【裁判字號】    92,台上,759
【裁判日期】    920220
【裁判案由】    妨害投票
【裁判全文】
最高法院刑事判決                                九十二年度台上字第七五九號
    上  訴  人  甲○○
    選任辯護人  邱聰安律師
                林詮勝律師
右上訴人因妨害投票案件，不服台灣高等法院花蓮分院中華民國九十一年十一月十一
日第二審判決（九十一年度上訴字第二○四號，起訴案號：台灣台東地方法院檢察署
九十一年度偵字第二三四、四六一號），提起上訴，本院判決如左：
    主  文
原判決撤銷，發回台灣高等法院花蓮分院。
    理  由
本件原判決認定：上訴人甲○○曾任兩屆台東縣成功鎮鎮長、數任農會總幹事，於民
國九十一年一月間第十四屆台東縣鄉鎮市長選舉時，擔任台東縣成功鎮農會總幹事，
掌管該農會之人事任免權力。上訴人為使其所支持之成功鎮鎮長候選人黃博昌順利當
選，竟基於概括之犯意，為下列之行為：(一)於九十一年一月二日下午一時許，召喚該
農會之員工李坤祥、蔡嘉惠至其辦公室內，以危害生計之不法手段，脅迫該二人，回
家轉告家人不要支持江文隆，並轉而支持黃博昌，否則就自己遞辭呈，不用再來農會
上班。又於同年月十五日下午二時許，召喚該農會職員謝秀蘭至其辦公室，以危害生
計之不法手段脅迫謝秀蘭請長假，回家轉告其父謝成如不要支持江文隆，並轉而支持
黃博昌及到黃博昌競選總部幫忙，否則就不用再回農會上班。(二)另於九十一年一月二
十二日下午一時許，在台東縣成功國民小學內，脅迫該校之校工宋新生支持黃博昌，
及回家轉告其岳父陳明福亦支持黃博昌，否則政治是現實的，考績會被打丙等，很快
就會被調到其他地方。又於九十一年一月十八日下午及同年月二十二日下午，在台東
縣新港國中內，脅迫該校之技工李吉隆支持黃博昌，若不配合，可能會被調走。又於
九十一年一月間在成功鎮○○路四十一號及台東縣博愛國民小學內，脅迫博愛國小之
校工楊金生支持黃博昌，並為黃博昌拉到一百五十票以上，不答應的話，可能會被調
到很遠的地方，而妨害宋新生、李吉隆、楊金生及其家人等，自由行使鎮長選舉之投
票權等情。因而維持第一審論處上訴人連續以脅迫，妨害他人自由行使法定之政治上
投票權罪刑之判決，駁回上訴人在第二審之上訴，固非無見。
惟查：(一)證據雖已調查而其內容尚未明瞭者，即與未經調查無異，如遽行判決，仍屬
應於審判期日調查之證據而未予調查。依檢察官起訴之事實，對於農會職員部分，係
認上訴人以「危害生計」之不法手段，而為本件犯罪（見偵字第二三四號卷第二五一
頁背面）。原判決事實亦認：上訴人對於此部分，係以「危害生計」之不法手段，而
為犯罪（見原判決第二面第八至九行、第十六至十七行）；理由並說明：上訴人以影
響「生計利害」之不法手段，脅迫他人違反自由意願，而依其指示投票（見原判決第
十三面第七至八行）。惟上訴人於原審已辯稱：倘上訴人係「以生計上之利害」，誘
惑投票人不行使其投票權或為一定之行使者，僅成立刑法第一百四十五條之誘惑投票
罪，不成立刑責較重之同法第一百四十二條之妨害投票自由罪（見原審卷第三十五至
三十七頁）。上開辯解是否可採？原審未予調查審認，理由亦毫無說明，即遽依刑法
第一百四十二條第一項之妨害投票自由罪論處，尚難昭折服。(二)刑法第一百四十二條
第一項所稱之「法定之政治上選舉」，係指依據法律規定，有關政治性之一切選舉而
言，例如總統、副總統、院轄市長、縣市長、鄉鎮市長、里長及各級民意代表之選舉
均屬之。至於所稱「其他投票權」，則係指法定之政治上選舉權以外，其他與選舉權
有相同性質之政治上投票權而言，例如罷免、創制、複決之政治上投票權屬之。原判
決事實既認定，上訴人妨害他人對於鎮長之選舉，自屬「法定之政治上選舉」，非「
其他投票權」；但主文卻依妨害他人政治上之「投票權」，論處罪刑，亦有未合。(三)
原判決又認定，上訴人於九十一年一月二日下午一時許，在台東縣成功鎮農會之辦公
室內，同時以危害生計之不法手段，脅迫員工李坤祥、蔡嘉惠，回家轉告家人不要支
持江文隆，並轉而支持黃博昌，否則就自己遞辭呈，不用再來農會上班（見原判決第
二面第四至七行）。但此部分行為，有無一行為而觸犯數罪名之問題？原判決未予斟
酌，亦有疏漏。以上或為上訴意旨指摘所及，或為本院得依職權調查之事項，應認原
判決有撤銷發回更審之原因。
據上論結，應依刑事訴訟法第三百九十七條、第四百零一條，判決如主文。
中      華      民      國    九十二    年      二      月     二十     日
                              最高法院刑事第十一庭
                                  審判長法官  呂  潮  澤
                                        法官  白  文  漳
                                        法官  陳  世  雄
                                        法官  孫  增  同
                                        法官  林  開  任
      右正本證明與原本無異
                                              書  記  官
中      華      民      國    九十二    年      二      月    二十四    日


司法院資訊處製作；財團法人民間司法改革基金會備份。
